ACORDAO-COMPLETO-2574376

ACÓRDÃO 1622/2023 ATA 4/2023 - PRIMEIRA CÂMARA

VISTOS, relatados e discutidos estes autos, os Ministros do Tribunal de Contas da União, reunidos em sessão da Primeira Câmara, diante das razões expostas pelo Relator, e com fundamento nos arts. 1º, inciso V, e 39, inciso II, ambos da Lei 8.443/92, c/c o art. 259, inciso II, do Regimento Interno, ACORDAM em:
9.1. considerar ilegal o ato constante da peça 3, relativo à pensão militar de Carmen Lúcia Lage Bisaggio, Edna Marta Lage Barreto, Eliane Lage Rocha, Regina Célia Lage Tallmann e de Sandra Helena Lage, negando-lhe o respectivo registro, nos termos do art. 260, § 1º, do Regimento Interno desta Corte de Contas;
9.2. dispensar a devolução das importâncias indevidamente recebidas de boa-fé, nos termos da Súmula 106 deste Tribunal;
9.3. determinar ao órgão de origem que:
9.3.1. com fundamento nos arts. 71, inciso IX, da Constituição Federal e 262 do Regimento Interno desta Corte de Contas, no prazo de 15 (quinze) dias, contados a partir da ciência da presente deliberação, faça cessar os pagamentos decorrentes do ato ora impugnado, sob pena de responsabilidade solidária da autoridade administrativa omissa;
9.3.2. dê ciência às interessadas do inteiro teor deste Acórdão, alertando-as no sentido de que o efeito suspensivo proveniente da interposição de eventuais recursos, caso não providos, não as eximem da devolução dos valores indevidamente percebidos após a notificação;
9.3.3. emita, com fulcro nos arts. 262, caput e § 2º, do Regimento Interno, e 19, § 3º, da Instrução Normativa 78/2018, no prazo de 30 dias, novo ato de pensão militar, escoimado da irregularidade ora apontada, para oportuna deliberação do Tribunal;
9.3.4. envie a esta Corte de Contas, no prazo de 30 (trinta) dias, por cópia, comprovantes de que as interessadas tiveram ciência desta deliberação;
9.4. dar ciência desta deliberação ao Ministério da Defesa-Comando do Exército;
9.5. determinar à Sefip que:
9.5.1. acompanhe o cumprimento das determinações elencadas nos itens 9.3.1 a 9.3.4 deste aresto;
9.5.2. arquive os autos.

Atos de Pensão militar da unidade emissora COMANDO DO EXÉRCITO.

Primeira Câmara

Ministério da Defesa - Comando do Exército.

3. Interessadas: Carmen Lúcia Lage Bisaggio, CPF XXX.208.166-XX; Edna Marta Lage Barreto, CPF XXX.764.756-XX; Eliane Lage Rocha, CPF XXX.935.266-XX; Regina Célia Lage Tallmann, CPF XXX.382.936-XX, e Sandra Helena Lage, CPF XXX.730.446-XX.

13.1. Ministros presentes: Benjamin Zymler (na Presidência) e Jorge Oliveira.
13.2. Ministros-Substitutos convocados: Augusto Sherman Cavalcanti (Relator) e Weder de Oliveira.

AUGUSTO SHERMAN

Versam os presentes autos acerca de uma pensão militar deixada em favor de Carmen Lúcia Lage Bisaggio, Edna Marta Lage Barreto, Eliane Lage Rocha, Regina Célia Lage Tallmann e de Sandra Helena Lage, deferida pelo Comando do Exército, nos termos constantes da peça 3, cujo ato foi encaminhado para deliberação por intermédio do sistema e-Pessoal, na forma definida na IN 78/2018, com parecer do órgão de Controle Interno pela legalidade. 
2.	A unidade técnica, ao analisar os fundamentos legais da concessão e as informações prestadas pelo Controle Interno, lavrou a instrução vista à peça 5, adiante parcialmente transcrita, com ocasionais ajustes de forma:
" (...) 
EXAME TÉCNICO
Procedimentos aplicados
Os procedimentos para exame, apreciação e registro de atos de pessoal encontram-se estabelecidos na Instrução Normativa TCU 78/2018 e na Resolução TCU 206/2007. Essas normas dispõem que os atos de pessoal disponibilizados por meio do e-Pessoal devem ser submetidos previamente a críticas automatizadas, com base em parâmetros predefinidos.
As críticas das informações cadastradas na etapa de coleta do ato foram elaboradas e validadas levando-se em conta as peculiaridades de cada ato. Os itens verificados nessa etapa são inerentes a dados cadastrais, fundamentos legais, mapa de tempo, ficha financeira, assim como eventuais ocorrências de acumulação. Trata-se de verificações abrangentes, minuciosas e precisas e sem a necessidade de ação humana e, portanto, menos suscetível a falhas. As críticas aplicadas estão discriminadas no sistema, no Menu e-Pessoal, opção "Crítica", que podem ser acessadas mediante concessão de perfil específico a servidores do TCU responsáveis pela análise.
Além das críticas automatizadas, há verificação humana adicional no caso de haver alertas do sistema ou informações não formatadas, como esclarecimentos do gestor ou do controle interno.  
As críticas também consideram os registros do Sistema Integrado de Administração de Recursos Humanos (Siape) . O Siape disponibiliza informações atualizadas sobre as parcelas que integram os proventos, diferentemente, portanto, do e-Pessoal, que informa as parcelas no momento do registro do ato. 
Essa confrontação com o Siape fornece uma visão atual e verdadeira da situação, o que permite descaracterizar irregularidades e inconsistências que, embora constantes do e-Pessoal, já foram corrigidas.
As verificações detectadas no ato encontram-se discriminadas na aba de pendências do ato no sistema e-Pessoal, bem como no espelho do ato contemplado por esta instrução.
Exame das Constatações
Ato: 42896/2019 - Alteração - Interessado (a) : EDSON LAGE - CPF: XXX.767.406-XX
Beneficiários: CARMEN LUCIA LAGE BISAGGIO - CPF: XXX.208.166-XX - Filho (a) ; HELIANA LAGE ROCHA - CPF: XXX.935.266-XX - Filho (a) ; REGINA CELIA LAGE TALLMANN - CPF: XXX.382.936-XX - Filho (a) ; EDNA MARTA LAGE BARRETO - CPF: XXX.764.756-XX - Filho (a) e SANDRA HELENA LAGE - CPF: XXX.730.446-XX - Filho (a) 
Parecer do Controle Interno: considerar o ato Legal.
Constatação e análise: 
1.1.1. Posto/Graduação de referência para cálculo dos proventos de pensão é diferente do Posto/Graduação de referência para cálculo dos proventos de reforma.
Justificativa do Gestor de Pessoal: Conforme Portaria do Ato Assecuratório em anexo. Gestor anexou os seguintes documentos: Ato assecuratório -Documento oficial.
Análise do Controle Interno: Justificativa do gestor esclarece pendência
Análise da Equipe Técnica: Ilegal
Pela leitura do ato de concessão, verifica-se que o instituidor foi inicialmente reformado por limite de idade com proventos com base no soldo de Capitão.
A posterior melhoria/reforma por invalidez/incapacidade (documento anexado ao ato de pessoal) majorou os proventos para o posto/graduação de Major. Tal situação afronta o Acórdão 2225/2019-TCU-Plenário, de relatoria do Ministro Benjamin Zymler, que permite a majoração de reforma somente para militares da ativa ou reserva e no caso em tela o militar já se encontrava reformado, sendo que tal irregularidade repercute sobre os proventos de pensão militar.
Frente à situação encontrada a concessão em tela não pode prosperar, devendo receber a chancela pela ILEGALIDADE e os proventos de pensão ser reajustados para o posto/graduação de Capitão.
Além disso, foi verificado o sistema 'Indícios' e se constatou que a beneficiária acumula a cota parte da pensão em exame com uma aposentadoria pelo Regime Geral da Previdência Social, situação amparada pelo artigo 29 da Lei 3765/60, neste quesito a pensão militar em tela pode ser considerada legal.
O quadro resumo de ocorrências e, quando for o caso, o detalhamento da norma legal e da jurisprudência para a inconsistência acima elencada encontra-se no anexo II dessa instrução.
CONCLUSÃO
A abrangência e a profundidade das verificações levadas a efeito fundamentam convicção de que o ato 42896/2019 pode ser apreciado pela ilegalidade, em razão das irregularidades apontadas no item Exame das Constatações desta instrução, que representam afronta à legislação e à jurisprudência de referência
 (...) ". 
3.	O Ministério Público, neste ato representado pelo Procurador Júlio Marcelo de Oliveira, mediante sucinto Parecer espelhado à peça 7, anuiu à proposição da unidade técnica.   
	É o Relatório.

não há.

Procurador Júlio Marcelo de Oliveira.

PESSOAL. PENSÃO MILITAR. IRREGULARIDADE NO CÁLCULO DO BENEFÍCIO PENSIONAL. ELEVAÇÃO DOS PROVENTOS EM DECORRÊNCIA DE SUPERVENIENTE INVALIDEZ DO MILITAR JÁ REFORMADO EM CONTRARIEDADE AO ENTENDIMENTO MANIFESTADO NO ACÓRDÃO 2225/2019 - PLENÁRIO. ILEGALIDADE. NEGATIVA DE REGISTRO. DETERMINAÇÕES. CIÊNCIA.

PENSÃO MILITAR (PMIL)

Unidade de Auditoria Especializada em Pessoal (AudPessoal).

Versam os presentes autos acerca de uma pensão militar deixada em favor de Carmen Lúcia Lage Bisaggio, Edna Marta Lage Barreto, Eliane Lage Rocha, Regina Célia Lage Tallmann e de Sandra Helena Lage, deferida pelo Comando do Exército.
2.	A unidade técnica instrutiva lavrou a instrução vista à peça 5 pugnando pela ilegalidade da pensão militar em relevo, com negativa do subsequente registro do ato concessório, proposta a que aderiu o Ministério Público, conforme visto à peça 7, tendo em vista irregularidade no cálculo do benefício pensional consubstanciada na elevação dos proventos das interessadas, em decorrência de superveniente invalidez do militar quando já reformado. Acolho, no mérito, o encaminhamento proposto nos pareceres precedentes.
3.	Ao analisar a concessão em apreço à luz dos elementos informativos constantes da instrução, observo que o militar instituidor ocupou, enquanto na ativa, o posto de Capitão, com 25 anos e 7 meses de serviço. Foi para a reserva remunerada ali permanecendo até ser reformado, por limite de idade, com proventos baseados no mesmo posto. Já na condição de reformado, foi considerado incapaz definitivamente para o serviço das Forças Armadas, o que lhe ensejou melhoria dos proventos que passaram a ser calculados com base no soldo de Major, em afronta aos normativos que regem a matéria e ao entendimento já sedimentado nesta Corte de Contas, conforme os termos dispostos no Acórdão 2225/2019-TCU-Plenário. Essa irregularidade repercute na pensão militar ora em apreço, fato que autoriza a recusa de registro do ato concessório respectivo. 
4.	Pelas razões acime elencadas, considero que a pensão militar em tela não poderá prosperar nos moldes em que foi concedida, sem prejuízo de que outro ato seja emitido e disponibilizado ao Tribunal, nos termos e prazos regimentais, para oportuna deliberação.
5.	Consigno, por derradeiro, que o ato em análise deu entrada nesta Corte de Contas em prazo inferior a cinco anos, não sendo aplicável, portanto, a orientação do STF consubstanciada no RE 636.553/RS, adotando-se, por fim, o Enunciado 106 da Súmula de Jurisprudência deste Tribunal quanto ao ressarcimento das importâncias indevidamente recebidas de boa-fé, até a data do conhecimento desta deliberação.  
	Ex positis, acolhendo a proposta alvitrada pela unidade técnica a que anuiu o representante do Ministério Público, manifesto-me por que o Tribunal aprove o acórdão que ora submeto à deliberação deste Colegiado. 
TCU, Sala das Sessões, em 7 de março de 2023.
AUGUSTO SHERMAN CAVALCANTI 
Relator